# Instruksjoner

Denne oppgaven skal løses interaktivt i RStudio ved å legge inn egen kode og kommentarer. Det ferdige dokumentet lagres med kandidatnummeret som navn `[kandidatnummer]_SOK1004_C5_H22.qmd` og lastes opp på deres GitHub-side. Hvis du har kandidatnummer 43, så vil filen hete `43_SOK1004_C5_H22.qmd`. Påse at koden kjører og at dere kan eksportere besvarelsen til pdf. Lever så lenken til GitHub-repositoriumet i Canvas.

# Bakgrunn, læringsmål

I [seminar 3, oppgave 3](https://uit-sok-1004-h22.github.io/seminar/s3.html) leste dere [kapittel 1 i NOU 2015:1](https://uit-sok-1004-h22.github.io/seminar/NOU%202015_%201%20kap%201%20(prod1).pdf) "Produktivitet - grunnlag for vekst og velferd." I denne oppgaven skal vi oppdatere tall brukt i analysen. Gjennom arbeidet vil dere repetere de grunnleggende ferdighetene i bruk av API, `tidyverse` og `ggplot` som vi har arbeidet med gjennom kurset. Dere vil også få anledning til å reflektere rundt sammenhengene i nasjonalregnskapet og å grave litt i statistikkbanken hos SSB.

# Last inn pakker

```{r output | false}
rm(list=ls()) 
library(tidyverse)
library(rjstat)
library(httr)
```

# Oppgave I: Timeverksproduktivitet i markedsrettede fastlandsnæringer

Reproduser en oppdatert versjon av Figur 1.1 "Timeverksproduktivitet, markedsrettede fastlandsnæringer" i rapporten. Her er produktivitet målt som bruttoprodukt i markedsrettet produksjon i Fastlands-Norge per timeverk, utenom bolig.

## Oppgave Ia

Hvorfor trekker Produktivitetskommisjon fra produksjonen av boligtjenester, offentlig etterspørsel, og inntekter fra olje og gass når de beregner produktivitet?

*\[Svar på oppgave Ia her\]*

\--

Fordi produksjon i offentlig sektor og boligtjenester ikke omsettes i markeder, og produktivitetstallene fra f.eks sykehus, skole eller politi i stor grad ville bestått av kostnader.

Olje og gass holdes utenfor fordi det er en grunnrente. Det er ikke en "inntekt" Norge vil leve med i alle år, og med den inkludert får vi heller ikke en god oversikt, skulle vi sammenlignes med andre økonomier.

\--

## Oppgave Ib

Skriv kode som bruker en JSON-spørring til å lage en oppdatert versjon av figuren, med observasjoner fra 1996 til 2021. Beregn gjennomsnittlig årlig endring for perioden 1996 - 2005 og, 2005-2013, og 2006 - 2021. Står konklusjonen i rapporten seg?

**Merknad.** Det er tidvis store revisjoner i nasjonalregnskapet. Du må regne med at individuelle tall på årlig endring kan avvike en god del, opp til et halvt prosentpoeng, mens de gjennomsnittlige veksttallene burde avvike noe mindre.

**Tips:** Du henter data på timeverk og bruttoprodukt fra henholdsvis tabell 09174 og 09170.

```{r}

# løs oppgave 1b her
#Henter data fra ssb -> Bruttoprodukt
url70 <- "https://data.ssb.no/api/v0/no/table/09170/"

query <- '{
  "query": [
    {
      "code": "NACE",
      "selection": {
        "filter": "vs:NRNaeringPubAgg",
        "values": [
          "pub2X68B",
          "nr23fn"
        ]
      }
    },
    {
      "code": "ContentsCode",
      "selection": {
        "filter": "item",
        "values": [
          "BNPB2"
        ]
      }
    },
    {
      "code": "Tid",
      "selection": {
        "filter": "item",
        "values": [
          "1995",
          "1996",
          "1997",
          "1998",
          "1999",
          "2000",
          "2001",
          "2002",
          "2003",
          "2004",
          "2005",
          "2006",
          "2007",
          "2008",
          "2009",
          "2010",
          "2011",
          "2012",
          "2013",
          "2014",
          "2015",
          "2016",
          "2017",
          "2018",
          "2019",
          "2020",
          "2021"
        ]
      }
    }
  ],
  "response": {
    "format": "json-stat2"
  }
}'

hent_indeks.tmp70 <- url70 %>%
  POST(body = query, encode = "json")

df_produksjon <-  hent_indeks.tmp70 %>%
  content("text") %>%
  fromJSONstat() %>%
  as_tibble()
```

```{r}
#Henter data fra ssb -> Timeverk

url74 <- "https://data.ssb.no/api/v0/no/table/09174/"

query <- '{
  "query": [
    {
      "code": "NACE",
      "selection": {
        "filter": "vs:NRNaeringPubAgg",
        "values": [
          "nr23fn"
        ]
      }
    },
    {
      "code": "ContentsCode",
      "selection": {
        "filter": "item",
        "values": [
          "TimeverkL"
        ]
      }
    },
    {
      "code": "Tid",
      "selection": {
        "filter": "item",
        "values": [
          "1995",
          "1996",
          "1997",
          "1998",
          "1999",
          "2000",
          "2001",
          "2002",
          "2003",
          "2004",
          "2005",
          "2006",
          "2007",
          "2008",
          "2009",
          "2010",
          "2011",
          "2012",
          "2013",
          "2014",
          "2015",
          "2016",
          "2017",
          "2018",
          "2019",
          "2020",
          "2021"
        ]
      }
    }
  ],
  "response": {
    "format": "json-stat2"
  }
}'

hent_indeks.tmp74 <- url74 %>%
  POST(body = query, encode = "json")

df_timeverk <-  hent_indeks.tmp74 %>%
  content("text") %>%
  fromJSONstat() %>%
  as_tibble()
```

```{r}

df <- df_produksjon %>% 
  
  #flytter bolig og marked til hver sine kolonner.
  pivot_wider(names_from = næring, values_from = value) %>% 

  rename(var = statistikkvariabel) %>% #endrer til enklere navn
  
  rename(market = `¬ Markedsrettet virksomhet Fastlands-Norge`) %>% 
  
  rename(bolig = `Boligtjenester, egen bolig`)


df <- df %>% 
  
  #fjerner boligtjenester fra markedsrettet virksomhet
  mutate(`market ekslusiv bolig` = market - bolig) %>% 
  
  #flytter timeverk data over å hoved datasett
  cbind(timeverk = df_timeverk$value)

  
df <- df %>% 
  
  rename(prod = `market ekslusiv bolig`) %>% #endrer navn
  
  mutate(prod2 = lag(prod, n=1L)) %>% #lager ny kolonne der verdiene er forskjøvet 1 år for å sammenligne endring per år
  
  mutate(prod_pros = ((prod - prod2) / prod)*100)#regnestykke for å få prosentvis endring hvert år

df <- df %>%
  
  mutate(timeverk2 = lag(timeverk, n=1L)) %>% #lager ny kolonne der verdiene er forskjøvet 1 år for å sammenligne endring per år
  
  mutate(timeverk_pros = ((timeverk - timeverk2) / timeverk)*100) %>% #regnestykke for å få prosentvis endring hvert år
  
  mutate(df_pros = prod_pros - timeverk_pros)#Usikker på hvorfor men dette ga noenlunde riktige verdier
```

```{r, warning = false}

gjsnitt_1 <- df %>% 
  
  filter(år == 1995:2005) %>%#filtrerer årsperiode 1
  
  filter(år >=1996) %>% #ønsker ikke å inkludere 1995
  
  mutate(gjsnitt = sum(df_pros)/10)#summerer og deler på antall ledd



gjsnitt_2 <- df %>% 
  
  filter(år == 1995:2013) %>%#filtrerer årsperiode 2
  
  filter(år >=2005) %>% #ønsker ikke å inkludere noe før 2005
  
  mutate(gjsnitt = sum(df_pros)/9)#summerer og deler på antall ledd


gjsnitt_3 <- df %>% 
  
  filter(år == 1995:2021) %>%#filtrerer årsperiode 3
  
  filter(år >=2006) %>% #ønsker ikke å inkludere noe før 2006
  
  mutate(gjsnitt = sum(df_pros)/16) #summerer og deler på antall ledd
```

```{r}

#lager plot
plot <- df %>%
  
  filter(år >= 1996) %>%
  
  ggplot(aes(x=år, y=df_pros)) +   
  
  geom_col(fill = "blue", alpha = 0.5) + 
  
  geom_hline(yintercept=0, size=0.5) + 
  
  
  #plotter gjennomsnittslinjer
  geom_segment(aes(x=0, xend=10, y=gjsnitt_1[1,12], yend=gjsnitt_1[1,12]), size=1)+
  
  geom_segment(aes(x=11,xend=18,y=gjsnitt_2[1,12],yend=gjsnitt_2[1,12]), size=1)+
  
  geom_segment(aes(x=12,xend=26,y=gjsnitt_3[1,12],yend=gjsnitt_3[1,12]), size=1)+
  
  
  #tegner parameter for y-aksen
  scale_y_continuous(sec.axis=dup_axis(),breaks = c(-2, -1, 0, 1, 2, 3, 4), ) +
  
  theme(axis.title.y=element_blank(),  
        
        axis.title.x=element_blank(), 
        
        panel.background = element_blank(), 
        
        axis.line = element_line(colour = "black"))+ 
  
  #Mer oversiktlig oppsett på x-aksen
  scale_x_discrete(guide = guide_axis(n.dodge = 2))+

  #Lager tittel, og setter inn tekst til gjennomsnittslinjene
  labs(title="Timeverksproduktivitet, markedsrettede fastlandsnæringer")+
  
  annotate("text",x=3.5,y=3.3, label="2.95%")+
  
  annotate("text",x=13,y=1.2, label="0.97%")+
  
  annotate("text",x=24.5,y=1, label="0.7%")

plot
```

**Står konklusjonen i rapporten seg?**

Kommisjonen hevder at Norge henger etter, til tross for den høye velstanden. Ser vi på våre naboland har vi til sammenligning mye mindre privat eierskap. De mener at mye må kunne omstilles, og at det trengs mer og ny kompetanse i næringen. Det kan jeg på mange måter være enig i, mange plasser i næringen er det lite konkurranse, lite innovasjon, eller at jobbene gjøres inneffektivt.

Dette gjenspeileres i figuren som er tegnet med at timeverksproduktiviteten ser betydelig nedgang i nyere år. Fra 1996-2005 er det i gjennomsnitt 2.95% timeverksproduktivitet økning per år, mens i nyere år er det helt nede i 0.7%.
